【裁判字號】    97,訴,559
【裁判日期】    980807
【裁判案由】    排除侵害等
【裁判全文】
臺灣板橋地方法院民事判決               97年度訴字第559號
原      告  湯城園區18號大樓管理委員會
兼      上
法定代理人  戊○○
原      告  甲○○
原      告  辰雨霖實業有限公司
法定代理人  乙○○
原      告  戊○○
共      同
訴訟代理人  溫光雄律師
被      告  湯臣開發股份有限公司
法定代理人  丁  ○
訴訟代理人  方正儒律師
被      告  太平洋電線電纜股份有限公司
法定代理人  丙○○
訴訟代理人  莊乾城律師
複  代理人  莊明翰律師
上列當事人間請求排除侵害等事件，經本院於民國98年6月
日言詞辯論終結，判決如下：
    主    文
原告之訴及其假執行之聲請均駁回。
訴訟費用由原告負擔。
    事實及理由
壹、程序方面：
一、原告湯城園區18號大樓管理委員會有當事人能力，且本件為
    當事人適格：
  (一)按公寓大廈管理委員會有當事人能力，公寓大廈管理條例第
    38條定有明文。次按所謂「當事人適格」，係指具體訴訟可
    為當事人之資格，得受本案之判決而言。此種資格，稱為訴
    訟實施權或訴訟行為權。判斷當事人是否適格，應就該具體
    之訴訟，依當事人與特定訴訟標的之法律關係定之。一般而
    言，訴訟標的之主體通常為適格之當事人，雖非訴訟標的之
    主體，但就該訴訟標的之權利或法律關係有管理或處分權者
    ，亦為適格之當事人。又在給付之訴，只須原告主張對被告
    有給付請求權者，其為原告之當事人適格即無欠缺。管理委
    員會主張其受區分所有權人之委託，管理公寓大廈共同使用
    部分，其本於管理權提起訴訟並為實施訴訟之行為，如依該
    公寓大廈規約及公寓大廈管理條例第9 條第2 項、第4 項、
    第22條第1 項第3 款規定，管委會就共同使用部分有管理權
    ，所謂「管理」，通常包含保管、使用及收益。則其本於管
    理共同使用部分所生之私法上爭議，無論為保管、使用或收
    益，均有訴訟實施權，依前揭說明，即為適格之當事人（最
    高法院96年度台上字第1780號判決意旨參看）。
  (二)經查依原告所屬湯城園區18號大樓（下稱湯城園區大樓）訂
    定之住戶規約第3條第9款約定：「區分所有權人會議討論事
    項，除公寓大廈管理條例第30條（就同一議案重新召集會議
    ，應有四分之一所有權人及持份比例以上出席，過半數以上
    同意）及第31條（重大決議事項，需有三分之二所有權人及
    持份比例以上出席，四分之三以上同意）規定外（按：此為
    民國92年修法刪除前之規定），應有區分所有權人過半數及
    其區分所有權比例合計過半數之出席，以出席人數過半數及
    其區分所有權比例占出席人數區分所有權合計過半數之同意
    行之」，已就區分所有權人會議決議之程序要件另為規定，
    且就本件訴訟之提起，並非84年6 月28日制定公布之公寓大
    廈管理條例第31條所定須經特別決議之事項，要無該條規定
    之適用。又系爭大樓區分所有權人會議於95年10月24日召集
    ，其住戶總戶數為88戶，出席60戶，出席區分所有權比例為
    68.8 4％，以57比1 之決議不同意由被告所共有出租訴外人
    家福股份有限公司（下稱家福公司）繼續擺放水塔，並同意
    發文請家福公司於合理期限內將標的物之頂樓水塔（下稱系
    爭水塔）全數撤遷並將場地恢復原狀，且該案後續處理事宜
    含法律訴訟等項目，經出席區分所有權人同意授權原告湯城
    園區18號大樓管理委員會依決議辦理，嗣原告湯城園區大樓
    管理委員會又於97年10月23日針對系爭水塔拆除訴訟案召開
    區分所有權人會議，並經出席戶數58中57戶表決同意，依前
    開決議辦理訴請法律途徑解決等情，有原告所提湯城園區大
    樓管理規約、95年度區分所有權人會議會議紀錄、97年度區
    分所有權人會議會議紀錄等影本各1 份附卷可查（分見本院
    96年度重簡字第221 號卷第22頁至第23頁，本院卷(一)第164
    頁，本院卷(二)第101 頁），上開會議紀錄之真正復為被告所
    不爭執，故原告湯城園區18號大樓管理委員會就系爭水塔之
    設置湯城園區大廈提起訴訟，核諸公寓大廈管理條例第38條
    之規定及前開說明，自有當事人能力，亦為適格之當事人，
    先予敘明。
二、原告等於本院為訴之變更應屬合法：
    按訴狀送達後，原告不得將原訴變更或追加他訴，但擴張或
    減縮應受判決事項之聲明者，不在此限，民事訴訟法第255
    條第1 項第3 款定有明文。本件原告起訴原請求(1)被告應將
    坐落於臺北縣三重市○○○段中興小段96之3 地號（下稱系
    爭土地）基地上門牌為重新路5 段609 巷18號建物（下稱系
    爭大樓）樓頂平台（下稱系爭屋頂平台）東側之冷卻水塔4
    座、儲水補給桶1 座、膨脹水箱2 座拆除，並將樓頂平台面
    積約165 平方公尺返還原告及其餘共有人；(2)被告應連帶給
    付第一原告新臺幣（下同）1,800,000 元，暨自本狀繕本送
    達翌日起至搬遷交還樓頂平台之日止，按月給付第一原告30
    ,000 元 （見本院96年度重調字第221 號卷附起訴狀第2 頁
    ）。嗣於98年7 月14日具狀擴張聲明為(1)第二被告湯臣開發
    股份有限公司（下稱湯臣公司）暨第三被告太平洋電線電纜
    股份有限公司（下稱太平洋公司）應共同將坐落系爭土地基
    地上系爭屋頂平台東側如三重地政事務所97年11月28日複丈
    成果圖所示圖例A 部分（使用面積33平方公尺）、B 部分（
    使用面積20平方公尺）冷卻水塔各1 座及該所98年6 月26日
    複丈成果圖所示圖例A （使用面積1 平方公尺）、B （使用
    面積1 平方公尺）之膨脹水箱各1 座及C 部分（使用面積18
    平方公尺）屬水塔所附大鐵管4 支（含自屋頂平台通往地下
    1 、2 樓之鐵管4 支各42平方公尺）一併拆除，並將樓頂平
    台面積合計73平方公尺返還原告及其餘共有人；(2)被告應連
    帶給付第一原告179,580 元，暨自起訴狀繕本送達翌日起至
    搬遷交還樓頂平台之日止，按月給付第一原告2,993 元之損
    害金（見本院卷(三)第34頁），經核均屬聲明之擴張，依上開
    說明，自應准許。
貳、實體方面：
一、原告起訴主張：
  (一)系爭屋頂平台為原告等88戶全體區分所有權人共有，須由共
    有人共同管理，不得約定專用。惟被告等竟於系爭大樓建築
    完成前即80年12月2 日與訴外人家福股份有限公司（下稱家
    福公司）簽訂不動產租賃契約書，至82年10月27日設置完成
    出租予家福公司使用迄今。被告湯臣公司、太平洋公司雖因
    合資興建系爭大樓而原始取得所有權，惟其後陸續銷售處分
    淨盡，並分由買受人依法登記取得區分所有權地位，是原告
    就系爭屋頂平台有共有權，被告等已非系爭大樓之區分所有
    權人，且迄今亦未見被告提出系爭大樓之建物登記謄本，從
    而，原告基於所有人之地位，請求回復系爭屋頂平台之共用
    部分，應屬有理，自無權利濫用或顯失公平之可言。
  (二)被告等與系爭大樓全體區分所有權人間，並未成立分管契約
    ，而原告等亦不受被告等與系爭大樓房屋及土地承購戶之預
    定土地買賣契約書（下稱系爭契約）第8 條關於屋頂平台公
    共設施其餘空間使用管理權約定之拘束，復因違反約定專用
    及起造人讓售禁止之規定而歸於無效。況系爭大樓除第一手
    區分所有權人共56戶外，尚有32戶係嗣後受讓，被告等復未
    將系爭屋頂平台使用管理權歸其所有之事項公告周知，縱系
    爭契約第8 條屬分管協議，對原告等仍不生拘束之效力，且
    上開契約乃債權契約，尚不得對抗區分所有權人依法登記取
    得之權利，於訂約當時亦未成立共有關係。至關於屋頂平台
    使用管理權並非「一次賣斷的永久使用權」，縱為「未約定
    有消滅事由專用使用權」亦因屬無償之使用借貸關係，而得
    由區分所有權人隨時請求返還。另管理委員會雖按月向訴外
    人家福公司收取水費及清潔維護費，然此係原告代繳在前，
    訴外人家福公司始為清償，與被告等有無使用管理權無關，
    難認為使用系爭屋頂平台之對價。
  (三)區分所有權人會議決議之效力應優先於分管契約，是系爭大
    樓管理委員會業於95年10月24日依法召集區分所有權人會議
    決議將屋頂平台由訴外人家福公司擺放冷卻水塔全數搬遷且
    回復原狀，又系爭冷卻水塔所占面積業經臺北縣三重地政事
    務所複丈完畢，是以每平方公尺41元計，共73平方公尺，請
    求被告等應給付原告湯城園區18號大樓管理委員會相當逾5
    年租金之不當得利179,580 元，爰依民法第821 條、第767
    條及第179 條之規定提起本件訴訟，請求排除侵害並損害賠
    償等語，並聲明被告湯臣公司、太平洋公司應共同將坐落系
    爭土地基地上系爭屋頂平台東側如三重地政事務所97年11月
    28日複丈成果圖所示圖例A 部分（使用面積3 3 平方公尺）
    、B 部分（使用面積20平方公尺）冷卻水塔各1 座及該所98
    年6 月26日複丈成果圖所示圖例A （使用面積1 平方公尺）
    、B （使用面積1 平方公尺）之膨脹水箱各1 座及C 部分（
    使用面積18平方公尺）屬水塔所附大鐵管4 支（含自屋頂平
    台通往地下1 、2 樓之鐵管4 支各42平方公尺）一併拆除，
    並將樓頂平台面積合計73平方公尺返還原告及其餘共有人；
    被告應連帶給付原告湯城園區18號大樓管理委員會179,580
    元，及自起訴狀繕本送達翌日起至搬遷交還樓頂平台之日止
    ，按月給付上開原告2,993 元之損害金；並願供擔保請准宣
    告假執行。
二、被告湯臣公司則以：
  (一)系爭屋頂平台之使用管理權為伊與另一被告太平洋公司所有
    ，系爭大樓則係伊與被告太平洋公司於公寓大廈管理條例於
    84年6 月28日公布施行前所合資興建，於78年間預售，81年
    間即已取得使用執照，82年間陸續交屋，故系爭大樓無其後
    公布之公寓大廈管理條例之適用，又湯臣公司本即為系爭大
    樓之起造人，且並無將公寓大廈管理條例第58條規定之共用
    部分等讓售予特定人或為區分所有權人以外之特定人設定專
    用使用權。再依被告等就系爭大樓建物與各承購戶間之買賣
    契約書約定，頂樓平台除公共設施外，其餘空間之使用管理
    權歸被告等所有，是除原告能舉證有特別情事，係其受讓當
    時不知前開分管協議之存在，否則即有可得而知之情形，應
    受上開分管協議之拘束。從而，系爭冷卻水塔暨附屬設備，
    既經被告等同意家福公司使用，自無任何不法侵害原告及其
    他區分所有權人之情事，原告等亦不得請求任何損害賠償，
    且原告湯城園區18號大樓管理委員會亦非得為本件原告之主
    體。
  (二)湯城園區現有之地面層10幢，係由被告湯臣公司與太平洋公
    司合資分2 期興建之非封閉式之公寓大廈集居社區，即10幢
    建物僅分屬2張使用執照（建照），而系爭大樓屬第2期所興
    建，於81年間即取得使用執照，其後並使各獨立6 棟樓成立
    各別之管理委員會，而湯臣公司現於上開6幢大樓中，尚有3
    戶專有部分，且為該6 幢大樓共同地下第1、2層之所有權人
    ，故當為該6幢大樓「全體」區分所有權人之一。
  (三)再者，於屋頂平台上設置住民共用之設施，本有共益性質，
    系爭冷卻水塔為系爭大樓地下室使用之必要所設置，本即具
    公（共）益性質，遑論系爭屋頂平台尚出租予系爭大樓4 樓
    、8-4 號及7-1 號設置使用，並未排除其他共有人於法令範
    圍內使用，是原告等顯係權利濫用。況系爭冷卻水塔業經被
    告等申請臺北市結構工程工業技師公會鑑定對系爭大樓之結
    構安全無虞，亦即其設立及運轉均不影響系爭大樓之結構安
    全。另系爭屋頂平台使用管理權之約定，究屬「一次賣斷」
    或「未定有消滅事由」之專用權性質，性質上仍有疑問等語
    置辯，並聲明如主文第1 項所示；如受不利益之判決，願供
    擔保請准宣告免為假執行。
三、被告太平洋公司則以：
  (一)系爭屋頂平台除公共設施外，其使用權歸屬被告及另一被告
    湯臣公司所專用，又系爭大樓係於81年間興建完成，並無公
    寓大廈管理條例第7 條、第58條第23項規定之適用，又依原
    告主張系爭冷卻水塔、儲水補給桶係家福公司興建，所有權
    屬家福公司，處分權亦屬家福公司，原告湯城園區18號大樓
    管理委員會更非房屋土地之所有權人，原告請求被告等拆除
    即非有據，且無須連帶賠償支付相當於租金之損害金，況屋
    頂與土地或房外不同，原告以房屋租金計算不合理。
  (二)本件湯城園區之整體建築物，包含系爭大樓均屬公寓大廈管
    理條例公佈實行前已建築完成並已使用之大樓，故屋頂平台
    之使用管理權之約定係成立於公寓大廈管理條例施行前，且
    被告等係於82年9 月22日於系爭屋頂平台設置冷卻水塔，故
    受讓系爭大樓之承購戶從外觀上即可知悉有分管契約之存在
    ，況購屋本為生活中之大事，對於其所欲購買之不動產現狀
    、週遭環境，自是仔細觀察而深入研究，遑論原告每月均會
    公告系爭大樓之財務收支狀況，故除第一手買受人外，系爭
    大樓之後手承購戶均應受拘束，且被告等有權使用系爭屋頂
    平台，不須經由區分所有權人會議之同意。此外，系爭大樓
    建築完成後，各買受人均依上開約定履行，經16年多來均無
    異議，故屋頂平台歸屬被告等所專用，應有默示之合意。再
    者，在賣場或大樓使用習慣上中央空調之冷卻水塔，設置於
    屋頂平台，本為慣例，無違反法令使用限制。
  (三)本件原告係依公寓大廈管理條例第26條而成立之管理委員會
    ，是被告除地下1層、2層有所有權外，亦就臺北縣三重市○
    ○路○ 段609 巷20號之1 有所有權，故被告等均屬系爭大樓
    之區分所有權人，縱認被告等非系爭大樓之區分所有權人，
    因本件不適用公寓大廈管理條例第58條第2 項，故本件之專
    用權除得由特定區分所有權人取得外，亦可由區分所有權人
    以外之被告取得。惟系爭大樓地下室只編2 個門牌即臺北縣
    三重市○○路○段609 巷2 號及10號之地下室1 樓及2 樓，
    故被告並非管委會之成員，系爭大樓管理委員會所為之決議
    自不能拘束被告，即不受95年10月24日會議決議之拘束。
  (四)被告二人為系爭大樓地下室之共有人，本有使用冷卻水塔之
    需，原告執意要求拆除不願讓被告使用，卻供其他非系爭大
    樓之住戶使用設置冷卻水塔，顯然以損害被告之權益為主要
    目的等語置辯，並聲明如主文第1 項所示；願供擔保請准宣
    告免為假執行。
四、兩造不爭執之事實：
  (一)原告戊○○、甲○○、辰雨霖實業有限公司為坐落臺北縣三
    重市○○路○ 段609 巷18號湯城園區18號大樓之區分所有權
    人，有原告提出之建物登記謄本為真正（見本院96年度重調
    字第221 號卷第12-14頁）。
  (二)湯城園區公寓大廈於95年10月24日區分所有權人會議記錄暨
    簽到冊形式及實質為真正（見同上卷第15- 19頁、第22 -23
    頁）。
  (三)家福公司於80年11月6 日向湯臣公司、太平洋公司承租系爭
    大樓地下1 層、2 層，被告等共同同意家福公司使用系爭大
    樓屋頂設置之冷卻水塔及連接管線，原告所提出之點交書影
    本、家福公司提出租賃契約書影本為真正（分見本院96年度
    重調字第221 號卷第20-21 頁、本院卷(一)第46-58 頁）。
  (四)湯臣公司提出之不動產買賣契約書、房屋及土地預定買賣契
    約書形式上為真正（見本院卷(一)第138-158頁）。
  (五)冷卻水塔及連接管線實際坐落位置及其使用面積，詳如附件
    即臺北縣三重地政事務所分於97年11月28日、98年6 月26日
    之土地複丈成果圖所示。
五、本件之爭點，厥為：
  (一)被告湯臣公司、太平洋公司均是湯城園區大廈之區分所有權
    人。
  1.按公寓大廈管理條例第26條規定「非封閉式之公寓大廈集居
    社區其地面層為各自獨立之數幢建築物，且區內屬住宅與辦
    公、商場之混合使用，其辦公、商場之出入口各自獨立之公
    寓大廈，各該幢內之辦公、商場部分，得就該幢或結合他幢
    內之辦公、商場部分，經其區分所有權人過半數書面同意，
    及全體區分所有權人會議決議或規約明定下列各款事項後，
    以該辦公、商場部分召開區分所有權人會議，成立管理委員
    會，並向直轄市、縣（市）主管機關報備」，依上開規定，
    公寓大廈就辦公、商場部分得另成立管理委員會。
  2.又依被告湯臣公司所提湯城園區92年度區分所有權人會議會
    議紀錄第六項討論議題欄中關於第一案同意成立各分治棟委
    員會組織報備聲明書乙項（見本院卷(二)第24頁至第25頁），
    其說明欄記載：「依公寓大廈管理組織申請報備處理原則第
    二點適用範圍第二項第二款「同一宗基地有數棟各自獨立公
    寓大廈，符合下列規定者，得分別成立管理委員會或選任管
    理負責人，並向當地主管機關申請報備：(一)各棟公寓」大廈
    公共資金分別獨立運用（各自設立專戶儲存管理共同基金）
    。(二)公共部份分別劃分明確管理維護費用分擔方式」，及決
    議欄所載：「經出席區分所有權人全體無異議通過同意成立
    個分治棟管理委員會，並依相關程序向三重市公所報備成立
    湯城園區管理委員會及個分治棟管理委員會」之內容，可知
    非封閉式公寓大廈，不因個別成立管理委員會，而影響區分
    所有權人之權能。
  3.復參以被告湯臣公司所提臺北縣政府工務局發給之81重使字
    第566 號使用執照其上，地址欄亦載明「三重市○○路○ 段
    609 巷10號…12號…14號…16號…18號…20號」（見本院卷
    (二)第19頁至第20頁），及被告湯臣公司提出之建物登記謄本
    （見本院卷(二)第27頁至第31頁）復記載被告湯臣公司、太平
    洋公司皆為該建物之共有人等情以觀，足認被告等就系爭大
    樓得行使其區分所有權之權能。是以，參酌上開說明，原告
    主張被告等非系爭大樓之區分所有權人，應不足採。
  4.縱認原告主張被告等非系爭大樓之區分所有權人屬實，惟區
    分所有權人經由規約或全體之合意為第三人設定專用使用權
    ，或被告等基於起造人之地位將共用部分為第三人設定專用
    使用權，並不在禁止之列，則觀被告所提於78年及83年間與
    區分所有權人簽訂之房屋及土地預定買賣契約書、不動產買
    賣契約書，此定型化契約其上，業已分別於第8 條第3 項後
    段、第2 條第2 項後段已載明：「頂層屋面公共設施（包含
    冷卻水塔、空調設備、守衛休息室及花台）以外，其餘空間
    之使用管理權歸乙方（即被告等）所有…」等文字（見本院
    卷(一)第138 頁背面、第147 頁背面），顯認被告等於起造之
    初，即於上開定型化不動產買賣契約中，將屋頂平台共用部
    分之使用管理權約定歸於被告等專用。
  5.從而，約定專用之設置目的既在於允許區分所有權人得彈性
    地配置公寓大廈的使用權能，以使建築物的利用能夠發揮其
    最大的經濟效能，而經區分所有權人之合意，依私法自治原
    則，當無不許之理。參酌上開說明，前揭不動產買賣契約關
    於屋頂平台約定專用之分管協議自屬有效成立，該協議並得
    拘束全體區分所有權人及其受讓人，且不因系爭大樓嗣於92
    年9 月18日修訂其管理規約而受影響。
  (二)兩造及所有區分所有權人間就湯城園區公寓大廈頂樓平台有
    分管契約，且原告應受湯臣公司、太平洋公司與湯城園區公
    寓大廈買受人間之分管契約之拘束。
  1.按「所謂分管契約，係指全體共有人共同就各共有人對共有
    物之特定部分為管理使用收益，約定其方式與範圍之契約。
    是於屋頂平台，如係由全體或部分區分所有權人以共有狀態
    ，取得所有權登記者，則得經由全體共有人經由訂立分管契
    約，約定由特定人就特定部分取得使用權。又按契約固須當
    事人互相表示意思一致始能成立，但所謂互相表示意思一致
    ，不限於當事人直接為之，其經第三人為媒介而將當事人互
    為之意思表示從中傳達而獲致意思表示一致者，仍不得謂契
    約未成立。公寓大廈之買賣，建商與各承購戶分別約定，該
    公寓大廈之共用部分或其基地之空地由特定共有人使用者，
    除別有規定外，應認共有人間已合意成立分管契約」，最高
    法院91年台上字第2477號判決要旨足資參照。
  2.經查，本件系爭屋頂平台為湯城園區18號大樓之共用部分，
    而被告等於預售房屋時，即與各買受人於渠等簽訂之房屋及
    土地預定買賣契約書第8 條第3 項後段約定：「頂層屋頂公
    共設施（包含冷卻水塔、空調設備、守衛休息室及花台）以
    外，其餘空間之使用管理權歸乙方（即被告湯臣公司、太平
    洋公司）所有，甲方（即買受人）絕無異議並嚴禁私自搭建
    違規使用」等語，足徵區分所有權人間業已透過簽約方式成
    立屋頂平台之分管契約。
  3.再按，共有物分管契約，不以共有人明示之意思表示為限，
    共有人默示之意思表示，亦包括在內；所謂默示之意思表示
    ，係指依共有人之舉動或其他情事，足以間接推知其效果意
    思者而言。又共有物分管之約定，不以訂立書面為要件，倘
    共有人間實際上劃定使用範圍，對各自佔有管領之部分，互
    相容忍，對於他共有人使用、收益，各自佔有之土地，未予
    干涉，已歷有年所，即非不得認有默示分管契約之存在，有
    最高法院83年度台上字第1377號判決參照。又倘共有人已按
    分管契約占有共有物之特定部分，他共有人嗣後將其應有部
    分讓與第三人，除有特別情事外，其受讓人對於分管契約之
    存在，通常即有可得而知之情形，而應受分管契約之拘束，
    亦有最高法院91年度台上字第2477號判決參照。
  4.查本件被告湯臣公司、太平洋公司與系爭大樓房地各承購戶
    分別約定，該公寓大廈之頂層屋面公共設施以外，其餘空間
    之使用管理權歸被告等所有，即應認共有人間（各區分所有
    權人間）已合意成立分管契約，已如上述。縱使原告否認有
    上開分管契約存在，惟參酌卷內之不動產租賃契約、費用傳
    票、協議書等書證（分見本院卷(一)第46頁至第58頁，本院卷
    (二)第46頁），原告除對其內容真實性未表爭執外，復未提出
    證據證明被告等與家福公司訂立不動產租賃契約斯時，曾有
    系爭大樓之共有人對系爭水塔及連接管線之設置提出異議，
    且除系爭水塔之屋頂平台面積為家福公司所占用外，各共有
    人亦均按各該房屋及土地預定買賣契約書內約定之冷卻水塔
    、空調設備、守衛休息室及花台等範圍，各自管領使用，互
    相容忍，對於家福公司之使用、收益，彼此間亦未有所干涉
    ，已歷有10餘年，且有使用冷卻水塔費用明細收據聯、請款
    單、冷卻水塔清潔維護費欠繳通知單、原告湯城園區大樓之
    大眾銀行活期存款簿等件為證（分見本院卷(一)第92- 110 頁
    ，本院卷(二)第90- 96頁），應認系爭大樓之共有人間，已有
    按各該房屋及土地預定買賣契約書所載內容分管之默示約定
    。從而，被告等主張依分管契約有於系爭屋頂平台設置系爭
    水塔之使用權，即屬有據。縱各承購戶嗣後將其應有部分讓
    與第三人，復參酌系爭冷卻水塔設於頂樓，外觀明顯亦見，
    加以系爭冷卻水塔與屋頂平台其餘部分水電費分開繳納已有
    年餘，是前揭分管契約對於受讓人當屬知悉或可得知悉之情
    形，故仍有拘束之效力。
  (三)被告等使用頂樓設立冷卻水塔，並無不當。
  1.按集合住宅之買賣，經由建商與各承購戶訂明屋頂平台由頂
    樓住戶使用管理者，固非不可認係共有物之分管約定，惟屋
    頂平台之構造設計有其原有功能，不容任意加蓋建築物，影
    響全棟建築物之景觀及全體住戶居住之安全。亦即區分所有
    人就共有部分有專用權者，仍應本於共有物本來之用法，依
    其性質、構造使用之，且無違共有物之使用目的始為合法；
    又按物之使用，乃指依物之用法，不毀損其物體或變更其性
    質，以供吾人需要而言，而大樓屋頂平台之用途，一般作為
    火災之避難場、電梯之機械室、屋頂之出入口、避雷針、共
    同天線、火災時之通路，如住戶於屋頂平台加蓋建物，影響
    全建築物之景觀及住戶之安全，已達變更屋頂之用途或性質
    ，自非適當，共有人為全體共有人之利益，自得本於所有權
    請求除去之，此有最高法院82年度台上字第1802號判決、臺
    灣高等法院93年度重上更(一)字第111 號判決意旨可參。又建
    築法第25條、第9 條規定「建築物非經申請直轄市、縣（市
    ） (局）主管建築機關之審查許可並發給執照，不得擅自建
    造或使用或拆除」「本法所稱建造，係指左列行為：2 、增
    建：於原建築物增加其面積或高度者。但以過廊與原建築連
    接者，應視為新建」。
  2.是以，本件被告等與家福公司於80年11月6 日即與被告等簽
    訂不動產租賃契約書，且於該租賃契約書第1 條第4 項約定
    ：「甲方（即被告等）同意，乙方（即家福公司）有與本區
    大樓住戶共同使用本區大樓公共地區與設施之權利不另負租
    ，甲方並應擔保乙方在本棟大樓屋頂或其他適當之空地及管
    道間設置冷卻水塔及連接管線之無償使用權」（見本院卷(一)
    第47頁），且兩造對於前開不動產租賃契約書之真正亦不爭
    執，業如前述，並經家福公司陳稱被告等依前開不動產租賃
    契約書約定於系爭大樓屋頂裝置冷卻水塔，於82年10月間交
    付予伊，有家福公司於97年4 月25日出具之書狀為佐（見本
    院卷(一)第40頁）。又臺北縣政府工務局亦已核發系爭大樓之
    81重使字第566 號使用執照予被告等（見本院卷(二)第19 頁
    、第20頁），由此可推論，臺北縣政府工務局必就被告等之
    增建行為，依上開建築法規定審核許可後，始核發前揭使用
    執造，則系爭冷卻水塔之設置地點合法與否，有無對大眾之
    安全構成危險，係經主管建築機關審核安全無虞，難認有影
    響全棟建築物之景觀及全體住戶居住之安全。
  3.再者，被告亦曾就系爭冷卻水塔之設立是否影響建物之安全
    結構，申請臺北市結構工程工業技師公會進行鑑定，據鑑定
    報告之鑑定結果所示：「10-1. 載重檢討：鑑定標的物為預
    鑄式空心樓板構造，其設計活載重為640kg/㎡，其載重試驗
    結果亦符合設計要求…綜合上表知各水塔均佈荷重均小於設
    計活載重為640kg/㎡。10-2撓曲檢討：經以水準儀量測位於
    冷卻水塔設施下之空心樓板計分B 、C 、D 、E 四片，經使
    用後之變位情形如附件六資料所示，其最大差異變位為4 mm
    小於設計要求36mm或L/250 」之記載（見卷附台北市結構工
    程工業技師公會90年2 月12日（90）北結師鑑字第1246號鑑
    定報告書第3 頁，外附於證物袋中），足認系爭冷卻水塔之
    設置，對於系爭大樓之安全應屬無虞。況原告於本院98 年6
    月11日言詞辯論期日到院陳稱，關於設定水塔及水塔之運作
    是否影響大樓之主體結構，原告等同意被告先前所為之鑑定
    報告，認不會影響大樓之主體結構安全等語以觀（見本院卷
    (二)第181 頁背面、第182 頁），可知原告等就前揭鑑定報告
    書之鑑定結果未為反對之意思表示，故認被告所為系爭冷卻
    水塔之設置及運作不影響建物主體結構之抗辯，自屬可採。
  4.再者，系爭大樓之屋頂平台，僅一側有被告等設立之冷卻水
    塔，並非於該屋頂平台面積之全部均設立冷卻水塔供家福公
    司使用，有勘驗筆錄所附照片3 幀及現場測量成果圖在卷可
    稽（見本院卷(二)第57-58 頁），審酌其設立之面積非大，且
    非封閉式之建物，而一般頂樓之使用目的，應著重在住戶安
    全及增進整體建物之價值之考量，系爭建物為住商混合之住
    宅，商業大樓設立冷卻水塔有其必要性，尤以商業大樓地下
    樓層設立大型賣場等，乃社會市場所常見，甚且可達建物之
    充分使用，並有利於經濟之發展，則被告等基於不動產租賃
    契約書，設置冷卻水塔供家福公司位於地下樓層之大型賣場
    使用，有助於提高系爭建物之地下樓層之經濟價值，活絡整
    體經濟活動，衡情應無不當之處。況且，又區分共有人仍得
    自由出入頂樓，並未影響公共安全，從而，尚難認被告等設
    置系爭冷卻水塔有影響公共安全或違反建物之使用目的，原
    告此部分之主張，亦不足取。
  (四)被告等與家福公司就系爭大樓之屋頂平台設定專用使用權，
    並未違反公寓大廈管理條例第58條第2 項之規定。
  1.按公寓大廈管理條例第58條第2 項規定：「公寓大廈之起造
    人或建築業者，不得將共用部分，包含法定空地、法定停車
    空間及法定防空避難設備，讓售於特定人或為區分所有權人
    以外之特定人設定專用使用權或為其他損害區分所有權人權
    益之行為」係禁止建商或起造人將共用部分擅自與特定人或
    區分所有權人外之人設定專用使用權，然本件被告等為區分
    所有權人，已如前述，渠等與承購戶訂立分管之約定，自係
    成立分管契約。
  2.又實體上有關權利義務效力之規定，依法律不溯及既往原則
    ，法律自其生效時起，以後所發生之事項，始有其適用，至
    其生效前所發生之事項，則不適用此法律。而公寓大廈管理
    條例係於84年6 月28日制定公佈，同法第52條規定該條例自
    公佈日施行。又法規明定自公佈或發佈日施行者，自公佈或
    發佈之日起算至第3 日起發生效力，中央法規標準法第13條
    規定甚明，是該條文不論修正前後均應自公佈日起算至第3
    日始發生效力，而無溯及適用，復有最高法院95年度台上字
    第694 號判決同此意旨。基此，區分所有權人之違反行為及
    管理委員會之制止行為，均須對於公寓大廈管理條例施行後
    之行為人為限。至公寓大廈管理條例施行前，如有違反規定
    變更使用者，因水塔之設置已屬既存之事實，僅能適用行為
    時之建築法或其相關法規處理，方符合法律不溯及既往之原
    則。被告等係於80間即於系爭大樓屋頂平台設置水塔，其行
    為成立於公寓大廈管理條例施行前，該條例之規定並不適用
    於本件事例。另系爭大樓管理規約應係於92年後始訂立，同
    理亦不適用於本事件。是以，參酌上開說明，原告主張依據
    公寓大廈管理條例第58條第2 項及其管理規約第2 條第2 項
    之規定，亦得請求被告拆除系爭水塔，應不足取。
  (五)被告應不受湯城園區公寓大廈區分所有權人會議95年10月24
    日決議之拘束。
  1.按「共有物分管契約係共有人就共有物管理方法所成立之協
    議，依民法第820 條第1 項規定，應由共有人全體共同協議
    訂定之。其未定有分管期限者，因終止分管契約係關於共有
    物管理方法之變更，自須經共有人全體同意，始得為之，自
    難認各共有人得隨時終止分管契約」，有最高法院89年度台
    上字第585 號判決可參。另修正前公寓大廈管理條例第31條
    第1 項雖規定：「區分所有權人會議之決議，除規約另有規
    定外，應有區分所有權人三分之二以上及其區分所有權比例
    合計三分之二以上出席，以出席人數四分之三以上及其區分
    所有權比例占出席人數區分所有權四分之三以上之同意行之
    」同條項第5 款規定：「約定專用或約定共用事項」，惟如
    前揭說明，修正前公寓大廈管理條例係於84年6 月28日公布
    實施，基於法律不溯及既往原則，本件區分所有建築物之分
    管契約，非經共有人全體之同意，應不能加以變更或終止。
  2.原告主張湯城園區大樓分別於95年度及97年度之區分所有權
    人會議決議搬遷系爭水塔並將場地恢復原狀等情，然該決議
    並未經全體共有人之同意（95年度區分所有權人會議出席住
    戶60戶，投票贊成搬遷為共有者57票；97年度區分所有權人
    會議出席住戶62戶，投票贊成搬遷為共有者57票），有該會
    議記錄在卷可按，復為兩造所不爭執，自堪信為真實。依上
    開說明，該決議自不能變更或終止上開分管契約。是以，原
    告請求被告湯臣公司、太平洋公司應拆除系爭水塔，亦不足
    採。
  3.末按權利之行使，不得違反公共利益，或以損害他人為主要
    目的。行使權利，履行義務，應依誠實及信用方法，民法第
    148 條定有明文。權利行使，是否以損害他人為主要目的，
    應就權利人因權利行使所能取得之利益，與他人及國家社會
    因其權利行使所受之損失，比較衡量以定之。倘其權利之行
    使，自己所得利益極少而他人及國家社會所受損失甚大者，
    非不得視為以損害他人為主要目的，此乃權利社會化之基本
    內涵所必然之解釋，有最高法院92年度台上字第1446號判決
    。被告於頂樓設立系爭水塔迄今已逾10年之久，除設立時符
    合建築法規，對大樓結構安全並無影響外，尚可增進建物地
    下樓層之經濟價值，對於整體之市場經濟有正向發展價值，
    已如前述。審酌系爭水塔拆除後區分所有權人所能獲得之經
    濟價值甚低，縱然原告前揭之主張屬實，被告抗辯有權利濫
    用，亦應足取，附此敘明。
六、綜上所述，被告等與家福公司於公寓大廈管理條例施行前所
    訂立之分管契約，對全體區分所有權人有拘束之效力，且系
    爭水塔之設立並未影響建物之結構安全，而全體區分所有權
    人均得自由出入頂樓，並無影響公共安全之情。是以，原告
    依據民法第821 、767 條規定，請求被告搬遷系爭水塔並回
    復原狀，及相當於租金之不當得利，有民法第179 條之情，
    請求被告應連帶給付相當於租金之不當得利，均為無理由，
    應予駁回。
七、原告之訴既經駁回，則其假執行之聲請亦失所附麗，應予駁
    回，附此敘明。
八、本件事實已臻明確，兩造之其餘主張及陳述，因與判決結果
    不生影響，故不另論述。
九、訴訟費用負擔之依據：民事訴訟法第78條。
中    華    民    國    98    年    8     月    7     日
                  民事第二庭    法  官     吳振富
以上正本係照原本作成。
如對本判決上訴，須於判決送達後20日內向本院提出上訴狀。
中    華    民    國    98    年    8     月    10    日
                                書記官     李宏明

司法院資訊處製作；財團法人民間司法改革基金會備份。
